【裁判字號】    94,重訴,311
【裁判日期】    980422
【裁判案由】    損害賠償
【裁判全文】
臺灣桃園地方法院民事判決             94年度重訴字第311號
原      告  丙○○
            甲○○
            乙○
兼  上三人
共      同
法定代理人  子○○
原      告  丁○○○
上五人共同
訴訟代理人  呂翊丞律師
複  代理人  辛○○
被      告  壬○○
            萬晨實業有限公司
上  一  人
法定代理人  戊○○
訴訟代理人  康英彬律師
被      告  明台產物保險股份有限公司
法定代理人  丑○○○
訴訟代理人  癸○○
            庚○○
            寅○○
上列當事人間請求損害賠償事件，於民國98年4 月8 日辯論終結
，本院判決如下：
    主  文
原告之訴及假執行之聲請均駁回。
訴訟費用由原告負擔。
    事實及理由
壹、程序事項：
一、按訴狀送達後，原告不得將原訴變更或追加，但請求之基礎
    事實同一者者，不在此限，民事訴訟法第255 條第1 項第2
    款規定甚明。本件原告原依民法侵權行為之法律關係提起本
    件訴訟，並聲明其中八項，嗣於民國94年3 月7 日民事追加
    起訴狀追加被告明台產物保險股份有限公司（下稱明台公司
    ），復於98年4 月8 日言詞辯論程序中以言詞變更聲明第七
    項為不真正連帶債務之請求，即被告明台公司給付原告1000
    萬元的範圍內，被告壬○○、萬晨實業有限公司（下稱萬晨
    公司）免給付義務。仍依據侵權行為損害賠償為請求之基礎
    ，核屬請求之基礎事實同一者，依上揭法律規定，應予准許
    ，合先敘明。
二、被告壬○○經合法通知，未於最後言詞辯論期日到場，核無
    民事訴訟法第386 條各款所列情形，爰依原告之聲請，由其
    一造辯論判決。
三、按當事人喪失訴訟能力或法定代理人死亡或其代理權消滅者
    ，訴訟程序在有法定代理人或取得訴訟能力之本人承受其訴
    訟以前當然停止；前開規定，於有訴訟代理人時不適用之；
    又聲明承受訴訟，應提出書狀於受訴法院，由法院送達於他
    造。民事訴訟法第170 條、第173 條本文及第176 條分別定
    有明文。查本件原告起訴後，被告明台公司之法定代理人於
    訴訟繫屬中之98年2 月4 日由己○○變更登記為丑○○○，
    嗣並據原告於98年4 月8 日向本院具狀聲明承受訴訟，經核
    與上開規定相符，應予准許。
貳、實體事項：
一、原告起訴主張：被告壬○○係被告萬晨公司之司機，為從事
    駕駛業務之人，於93年3 月8 日上午，駕駛車號HV-4249 號
    自用小貨車（下稱系爭車輛），沿桃園縣大園鄉○○路，由
    青埔往大園方向行駛，於同日上午9 時許，行至五青路230
    號之前，其原應注意車前狀況，並隨時採取必要之安全措施
    ，且該處行車時速不得超過50公里，而依當時情況，又無不
    能注意之情事，竟疏未注意，貿然以時速超過50公里之速度
    駕車前行，適有李張生騎乘腳踏車同向行駛於其前方，因遭
    停放於五青路230 號前之車號8P-5800 號自用小貨車駕駛即
    訴外人呂瑋鈞（所涉業務過失致死罪嫌業經本院93年交訴字
    8 號判決有期徒刑8 月，緩刑3 年確定）突然開啟左前車門
    碰撞，正站立於腳踏車旁欲與呂瑋鈞爭執，被告壬○○因此
    不及煞車，致撞及李張生之身體（下稱系爭事故），李張生
    因而向前飛出，掉落於距離車號8P-5800 號自用小貨車前方
    約3 公尺，被告壬○○之自用小貨車則因車速過快，向前行
    駛約30公尺遠，始暫停路旁。李張生經送醫後因腹腔出血、
    顱內出血傷重不治死亡。故認被告壬○○涉犯民法第184 條
    第1 項之侵權行為，被告萬晨公司則應負民法188 條之僱用
    人責任。被告萬晨公司以其所有、使用管理之系爭車輛向被
    告明台公司投保汽車第三人責任險（屬任意險部分、產物保
    險保單號碼：QM0000000 ，保險金額為1000萬）。被告萬晨
    公司因所有系爭車輛發生系爭事故，致李張生死亡，依民法
    188 條規定與其受雇人應負連帶賠償責任，且被告萬晨公司
    怠於行使其對被告明台公司之保險請求，原告為保全自己債
    權，得以行使被告萬晨公司之權利。按因故意或過失，不法
    侵害他人之權利者，負損害賠償責任；數人共同不法侵害他
    人權利者，連帶負損害賠償責任；受僱人因執行職務，不法
    侵害他人之權利者，由僱用人與行為人連帶負損害賠償責任
    ；汽車、機車或其他非依軌道行使之動力車輛，在使用中加
    損害於他人者，駕駛人應賠償因此所生之損害；不法侵害他
    人致死者，對於支出殯葬費用之人，亦應負損害賠償責任；
    不法侵害他人致死者，被害人之父、母、子、女及配偶，雖
    非財產上之損害，亦得請求賠償相當之金額，民法184 條第
    1 項前段、民法第185 條、民法第188 條第1 項，民法第19
    1 之2 、第192 條、第194 條分別定有明文。本件基於上述
    法條請求金額如下：(一)原告丙○○部分：扶養費7 萬4,00
    0 元，慰撫金100 萬元，共107 萬4,000 元。(二)原告甲○○部分：扶養費29萬6,000 元，慰撫金100 萬元，共12
    9 萬6,000 元。(三)原告乙○部分：扶養費96萬2,000 元，
    慰撫金100 萬元，共196 萬2,000 元。(四)原告子○○部分
    ：殯葬費用42萬7,829 元，扶養費用303 萬4,000 元。
    慰撫金150 萬元，共496 萬1,829 元。(五)丁○○○部分
    扶養費74萬元，慰撫金150 萬元，共224 萬元。為此，爰
    依侵權行為法律關係提起本件訴訟，並聲明：
(一)、被告壬○○、萬晨公司應分別連帶給付原告丙○○107 萬4,
    000 元，原告甲○○129 萬6,000 元，原告乙○196 萬2,00
    0 元，原告子○○496 萬1,829 元，原告丁○○○224 萬元
    ，及均自訴狀繕本送達翌日起自清償日止，按年息百分之5
    計算之利息。
(二)、被告明台公司應給付被告萬晨公司1,000 萬元，及自93年3
    月3 日起至清償日止，按年息百分之5 計算之利息。
(三)、被告明台公司給付原告1,000 萬元的範圍內，被告壬○○、
    萬晨公司免給付義務。
(四)、第一項至第五項之訴訟費用由被告壬○○、萬晨公司連帶負
    擔，第六項之訴訟費用由被明台公司負擔。
(五)、原告願供擔保以代釋明，請求准予宣告假執行。
二、被告則以：
(一)、被告明台公司部分提出抗辯：
    原告與被告明台公司間並無直接請求權，且被告明台公司與
    被告間並無民法上之連帶關係，被告明台公司與被告萬晨公
    司間僅係存在責任保險之保險契約關係，本件被告壬○○既
    無過失，則被告萬晨公司即無須負擔僱用人之連帶賠償責任
    ，因此被告明台公司亦不用負責等語提出抗辯。
(二)、被告壬○○部分：被告壬○○並未於最後言詞辯論期日到場
    ，據其以前所提出之書狀及陳述主張如下：被告壬○○並無
    過失。
(三)、被告萬晨公司部分：主張被告壬○○並無過失。
    並均聲明：原告之訴及假執行之聲請均駁回；如受不利益判
    決，願供擔保請准宣告免於假執行。
三、不爭執事項：
(1)、被告壬○○為被告萬晨公司之司機，為從事駕駛業務之人，
    於民國93年3 月8 日上午，駕駛系爭車輛，沿桃園縣大園新
    五青路，由青埔往大園方向行使，於同日上午9 時許，行至
    五青路230 號前，適有李張生騎乘腳踏車同向行駛於其前方
    ，因遭停放於五青路230 號前之車號8P-5800 號自用小貨車
    駕駛人呂瑋鈞（所涉業務過失致死罪嫌業經本院93年交訴字
    8 號判決有期徒刑8 月，緩刑3 年確定）突然開啟左前車門
    碰撞，正站立於腳踏車旁欲與呂瑋鈞爭執，被告壬○○因不
    及煞車，致擦撞李張生之身體，李張生向前飛出，掉落於距
    離車號8P-5800 號自用小貨車前方約3 公尺。李張生經送醫
    後因腹腔出血、顱內出血傷重不治死亡。
(2)、被告萬晨公司以其所有、使用管理之系爭車輛向被告明台公
    司投保汽車第三人責任險（屬任意險部分、產物保險保單號
    碼：QM0000000 ，保險金額為1000萬）。
四、本院判斷：
    本件原告主張被告壬○○駕駛系爭車輛，行經桃園縣大園鄉
    ○○路230 號前因過失撞擊李張生，致李張生因腹腔出血、
    顱內出血傷重不治死亡之行為，因負擔侵權行為損害賠償責
    任，又被告萬晨公司為被告李張生之僱用人，依法應負擔連
    帶賠償責任，而被告明台公司為被告萬晨公司投保之責任保
    險公司，故亦請求被告明台公司負擔不真正連帶債務之賠償
    責任等情，然此為被告堅決否認，並以前揭情詞置辯，是本
    件之爭點乃在於：被告壬○○是否有過失？被告萬晨公司是
    否應負擔連帶賠償責任，被告明台公司是否應與被告壬○○
    、被告萬晨公司共同負擔不真正連帶債務之賠償責任？茲一
    一論述如下：
(一)、被告壬○○部分：
(1)、經查：本件被告壬○○所駕駛之車輛於案發後在右後輪胎、
    擋泥板及框架等處發現有摩擦痕跡等情，此有車禍後所拍攝
    之照片3 幀在卷可稽（見臺灣桃園地方法院檢察署90年度相
    字第441 號相驗卷第21頁），雖呂瑋鈞於偵查程序中供稱：
    「壬○○的小貨車右前方保險桿直接撞到死者的後腰部」等
    語（見臺灣桃園地方法院檢察署93年度偵續字第49號卷第42
    頁），然依被害人之驗斷書記載死者係「右三角肌外側11×
    6 公分皮下出血、右前臂後部3 ×1.5 公分擦傷、右手背部
    1.5 ×1 公分及1 ×0.5 公分擦傷各1 處、左手背部6×6公
    分血腫、左上臂骨折」等情，且依據被害人之傷勢人像圖正
    面與背面所載，並無後腰部之傷痕（見前述相驗卷第32頁）
    ，足見呂瑋鈞前述被告壬○○駕駛車輛撞擊被害人腰部等情
    與卷內物證並不吻合。再核以案發後赴現場處理之警員程湘
    華於偵查程序時證稱：「小貨車的右後輪擋泥板及右後輪輪
    胎側面都有新生的擦痕。至於小貨車右前側，我們也有看過
    ，但沒有任何擦撞的跡證」等語（見前述偵續字第49號卷第
    23頁），另同至現場處理之警員馮裕東亦證稱：「採證時我
    們整台車都有看過，在右後車輪有發現到新生的擦痕，至於
    右前車頭部位。依我記憶所記，車頭的部位應該是沒有擦撞
    的痕跡，因為如果有的話，依我們的作業方式，會再請當事
    人來確認，本件既然沒有做這個動作，應該表示沒有發現任
    何痕跡才對」等語（見前述偵續字第49號卷宗第32頁）；嗣
    於本院刑事程序審理時，其等均證稱：當時環視被告壬○○
    所駕駛之車輛，所有擦痕均已拍照存證等語：程湘華另證述
    ：相驗卷第21頁所拍攝之照片，伊判斷就是本次車禍所造成
    之擦痕，因被告壬○○駕駛車輛之擋泥板也有裂開，在採證
    時，伊有詢問被告壬○○是否為之前擦撞所造成之痕跡，被
    告壬○○說沒有等語（見本院93年度交訴字第8 號刑事卷第
    79頁）。雖呂瑋鈞於偵查程序中所提出之照片顯示，被告壬○○駕駛車輛之保險桿右前方確有擦痕，且略見黃色漆刮痕
    等情（見臺灣桃園地方法院檢察署92年度偵字第4942號卷第
    38頁），馮裕東於本院刑事程序審理時亦曾證稱：被告壬○○駕駛車輛右前保險桿之擦痕應該係新擦痕，當時其等有照
    被害人之腳踏車，被害人之腳踏車也有黃色刮痕，所以認定
    是新刮痕等語（見前揭本院93年度交訴字第8 號卷第80頁）
    ，惟查：(一)呂瑋鈞所提供之照片拍攝之日期係92年3 月11日
    ，距案發時日即92年3 月8 日已逾數日，則其照片上顯示之
    擦痕是否於本件案發時即已存在，並非無疑。(二)再馮裕東於
    偵查中既證稱只要發現被告壬○○駕駛車輛上有擦痕均會請
    當事人確認並採證，其記憶中被告壬○○駕駛之自小貨車車
    頭並無擦撞痕跡等情，已如前述，然於事隔近1 年後，竟又
    於原審審理時恢復記憶稱：伊知道當時確有擦痕，但不記得
    是何種顏色之擦痕，採證時「好像」有照相，但照片找不到
    等語（見前述本院93年度交訴字第8 號卷第80頁），顯有悖
    於常理，且本件卷內並無警員於案發當時對被告駕駛自小貨
    車之前保險桿採證之照片；又依卷附之被害人李張生騎乘腳
    踏車之照片，只有2 幀腳踏車手把之近照及1 幀註明「腳踏
    （左）倒地擦痕」之照片（見前述相驗卷第23頁），亦無馮
    裕東所述腳踏車之黃色刮痕存在。(三)再經本院刑事程序詳細
    勘驗被告壬○○駕駛車輛之擦撞痕跡，及被害人騎乘腳踏車
    之受損情形，其中被告壬○○駕駛之自小貨車前保險桿處雖
    存有若干擦痕（詳如前述本院93年度交訴字第8 號卷第23頁
    之勘驗筆錄暨第35頁之勘驗照片），然被害人之腳踏車經勘
    驗後，僅右側剎車把手有烤漆脫落痕跡（黑色烤漆）、另右
    邊變速器把手亦有明顯鬆脫痕跡，其餘腳踏車車身並無明顯
    擦撞痕跡等情（詳如前述刑事卷第24頁之勘驗筆錄暨第46頁
    至第48頁之勘驗照片），亦有勘驗筆錄暨勘驗照片在卷可憑
    （見前述刑事卷第23頁至第54頁），是被害人騎乘之腳踏車
    顯無馮裕東所述之前揭黃色刮痕存在，且被害人所騎乘之腳
    踏車除車架外，其餘部分均非黃色（其中剎車把手為黑色、
    變速器為紅色），是被告壬○○駕駛之自小貨車前保險桿處
    所遺留之疑似黃色烤漆之擦痕，絕非出自被害人騎乘之腳踏
    車甚明。況若被告壬○○係高速由正面（即右保險桿處）直
    接撞擊被害人或其所騎乘之腳踏車，何以被告壬○○之車輛
    未留有擦撞或凹陷之痕跡，甚或被害人遭撞擊反彈造成之玻
    璃破碎情形，另被害人之腳踏車亦無產生扭曲變形或留有刮
    痕，此顯與常理有違；再被害人腳踏車右側剎車或變速器所
    產生之上開損傷，亦應係與呂瑋鈞擦撞或車輛倒地時所造成
    ，與被告壬○○尚無直接關連（因被告駕駛與腳踏車之接觸
    點應在腳踏車之左側）。綜上，堪認被告壬○○駕駛車輛與
    被害人之碰撞處，係在該車右後輪擋泥板處，而非於前保險
    桿，即被告壬○○所駕駛車輛與被害人碰撞時，其所駕駛之
    自小貨車之車頭業已超過被害人。另被害人所騎腳踏車係橫
    倒在車牌號碼8P-5800 號自用小貨車左側等情，亦有現場照
    片可參（見前述相驗卷第17頁），若係遭被告壬○○駕駛車
    輛從右前方向撞及，其腳踏車應往前方或右斜方向飛出，絕
    不可能僅橫臥於該車牌號碼8P-5 800號自用小貨車左側，且
    如前述，被害人騎乘之腳踏車並無遭汽車擦、碰撞之明顯痕
    跡等情以觀，被告壬○○所駕駛之自小貨車在超越被害人時
    ，應尚保持相當之間距，方能避免直接碰撞被害人騎乘之腳
    踏車，而被害人係遭呂瑋鈞突然開啟車門碰撞而向左傾倒，
    僅屬一瞬間之事，此時被告所駕駛之車輛車頭既已超越被害
    人所騎乘之腳踏車，對於被害人因呂瑋鈞突然打開車門之舉
    動導致被害人向左傾倒，並擦撞其所駕駛自小貨車之右後輪
    擋泥板處等情，實無法避免，故難謂被告壬○○就此車禍之
    發生有何過失。
(2)、再本件肇事責任，經送臺灣省桃園縣區車輛行車事故鑑定委
    員會鑑定結果，認被告壬○○駕駛自小貨車，並無肇事因素
    等情，有該會92年7 月11日府車鑑桃字第920518號函暨所附
    之鑑定意見書各1 紙在卷可稽（見刑事92年度偵字第4942號
    卷第26頁至第28頁）；另臺灣省車輛行車事故覆議鑑定委員
    會之鑑定意見，亦認呂瑋鈞開啟左車門動作及被害人李張生
    腳踏車被擦撞失控向左摔倒之行為，對在快車道正常行駛之
    被告壬○○而言，均屬突發事件，無法防範，況且係與系爭
    自用小貨車右側後輪擋泥板接觸，應非屬未注意車前狀況等
    情，有該會92年12月25日府覆議字第9210969-1 號函1 紙在
    卷可參（見本院93年度交訴字第8 號刑事卷第67頁、第68頁
    ）。堪認本件車禍發生，依當時情形，被告壬○○並無充足
    時間可以避免，且並無積極證據證明被告駕車違反交通規則
    ，亦即不得僅憑被害人之死亡結果，遽認被告壬○○對於被
    害人之死亡有何應注意、能注意而不注意之過失責任。是被
    告壬○○辯稱：並無何業務過失致死行為等語，尚堪採信。
(3)、綜上所述，原告請求被告壬○○負擔損害賠償責任，自屬無
    理由，應予駁回。
(二)、被告萬晨公司部分：被告萬晨公司是否應負擔民法第188 條
    第1 項之僱用人責任？按受僱人因執行職務，不法侵害他人
    之權利者，由僱用人與行為人連帶負損害賠償責任，民法第
    188 條第1 項前段定有明文。該條規定，係為保護被害人而
    設。經查，被告壬○○並無原告主張之業務過失行為等情，
    已如前述，是以被告萬晨公司亦無負擔僱用人連帶賠償責任
    之餘地，原告請求自屬無理由，應予駁回。
(三)、被告明台公司部分：按「責任保險人於被保險人對於第三人
    ，依法應負賠償責任，而受賠償之請求時，負賠償之責。」
    保險法第90條定有明文。本件被告壬○○既無侵權行為之過
    失責任，依法被告萬晨公司亦無須負擔僱用人責任，被告明
    台公司既為被告萬晨公司投保之第三人任意責任險承保公司
    ，於被保險人即被告萬晨公司無責任歸屬之情形下，保險事
    故即並未發生，自亦無須負擔任何賠償責任，從而，被告請
    求明台公司賠償第三人任意責任險部分，亦屬無理由，應予
    駁回。
五、綜上所述，本件原告主張被告壬○○應負擔侵權行為損害賠
    償責任，因被告壬○○就系爭車禍事故之發生並無過失，則
    原告此部分主張，即不足採。又被告萬晨公司為被告壬○○
    之僱用人，被告壬○○既無過失，被告萬晨公司即無庸負擔
    僱用人之損害賠償責任，而被告明台公司為被告萬晨公司之
    責任保險承保人，在被告萬晨公司無責任歸屬之情形下，保
    險事故並未發生，則被告明台產物亦無須負擔賠償責任，故
    原告前述請求均屬無據，難以准許，應予駁回。本件原告之
    訴既經駁回，其假執行之聲請亦失所附麗，併予駁回之。
六、據上論結，本件原告之訴為無理由，依民事訴訟法第78條、
    第85條第1 項，判決如主文。
中    華    民    國    98    年    4     月    22    日
                  民事第三庭    法  官  陳清怡
以上正本係照原本作成
如對本判決上訴，須於判決送達後20日內向本院提出上訴狀
中    華    民    國    98    年    4     月    22    日
                                書記官  劉璟佳


司法院資訊處製作；財團法人民間司法改革基金會備份。
